---
title: "Lista 2"
author: "Yoseph Ayala"
date: "11/5/2021"
output: html_document
---


```{r setup, include=FALSE}
knitr::opts_chunk$set(echo = TRUE)
```

##### Diplomatura de Diplomatura de Especialización en Ciencia de Datos para las Ciencias Sociales y la Gestión Pública 2021-01<br> 

##### Curso: Fundamentos de R para CCSS y Gestión Pública<br> 

____

**<span style="color:blue">ÍNDICE</span>**

1. [Importación de datos](#id1)
2. [Selección de región](#id2)
3. [Reporte descriptivo](#id3)

```{r, echo=FALSE}
rm(list=ls())
```


Seteamos la ruta de trabajo
```{r}
setwd("C:/Diplomado QLAB/R_basico/Lista 2")
```

### **[1. IMPORTACIÓN DE DATOS](#mark)<a name="id1"></a>**

```{r, warning=FALSE}
library(rio)
```

Importamos las bases de datos a utilizar

```{r}
positivos<- import("positivos_covid-14.csv")
fallecidos<- import("fallecidos_covid-14.csv")
vacunados<- import("vacunas_covid.csv")

```

Realizamos un tratamiento previo a las fechas

```{r, warning=FALSE}
library(lubridate)
```

```{r}
positivos$FECHA_RESULTADO=as.character(positivos$FECHA_RESULTADO)
positivos$fecha=as.Date(positivos$FECHA_RESULTADO,"%Y%m%d")
positivos$añomes<- as.factor(format(positivos$fecha,'%Y-%m')) 
```

```{r}
fallecidos$FECHA_FALLECIMIENTO=as.character(fallecidos$FECHA_FALLECIMIENTO)
fallecidos$fecha=as.Date(fallecidos$FECHA_FALLECIMIENTO,"%Y%m%d")
fallecidos$añomes<- as.factor(format(fallecidos$fecha,'%Y-%m')) 
```

```{r}
vacunados$FECHA_VACUNACION=as.character(vacunados$FECHA_VACUNACION)
vacunados$fecha=as.Date(vacunados$FECHA_VACUNACION,"%Y%m%d")
vacunados$añomes<- as.factor(format(vacunados$fecha,'%Y-%m')) 
```

### **[2. SELECCIÓN DE REGIÓN](#mark)<a name="id2"></a>**

```{r, warning=FALSE}
library(dplyr) 
```

Nos quedamos solo con la región de Cajamarca.

```{r}
positivos_c=filter(positivos,DEPARTAMENTO=="CAJAMARCA")
fallecidos_c=filter(fallecidos,DEPARTAMENTO=="CAJAMARCA")
vacunados_c=filter(vacunados,DEPARTAMENTO=="CAJAMARCA")
```

### **[3.REPORTE DESCRIPTIVO](#mark)<a name="id3"></a>**

**3.1)**
Primero, generamos los datos requeridos. Creamos tablas resúmenes de la cantidad de casos positivos nuevos por meses, el número de fallecidos por meses y la vacunación por meses.

```{r}
library(ggplot2)
```

```{r}
tabla1_positivos <- positivos_c %>% 
  group_by(añomes) %>%
  summarise(positivos = n()) #Count number of rows by group
tabla1_positivos <- as.data.frame(tabla1_positivos)

#Eliminamos los NA, los que no tiene registro en la fecha
tabla1_positivos <- tabla1_positivos[complete.cases(tabla1_positivos ), ]
```

```{r}
tabla1_fallecidos <- fallecidos_c %>% 
  group_by(añomes) %>%
  summarise(fallecidos = n()) #Count number of rows by group
tabla1_fallecidos <- as.data.frame(tabla1_fallecidos)
```

```{r}
tabla1_vacunados <- vacunados_c %>% 
  group_by(añomes) %>%
  summarise(vacunados = n()) #Count number of rows by group
tabla1_vacunados <- as.data.frame(tabla1_vacunados)
```


```{r, warning=FALSE}
#install.packages("ggeasy")
library("ggeasy")
```

Gráfico de barras que contiene la cantidad de casos positivos nuevos por meses

```{r}
ggplot(tabla1_positivos, aes(x= añomes, y=positivos)) + 
  geom_bar(colour = "black", fill = "#DD8888", width = .8, stat = "identity") +
  xlab("Mes") + ylab("Cantidad de casos positivos nuevos")  +
  ggtitle("Número de nuevos casos Covid-19 en CAJAMARCA") +
  ggeasy::easy_center_title() + #centrar título
  theme(axis.text.x = element_text(angle = 90)) #rotar el label del eje x 
```

Gráfico de barras que contiene la cantidad de fallecidos por meses

```{r}
ggplot(tabla1_fallecidos, aes(x= añomes, y=fallecidos)) + 
  geom_bar(colour = "black", fill = "deepskyblue3", width = .8, stat = "identity") +
  xlab("Mes") + ylab("Cantidad de fallecidos")  +
  ggtitle("Número de fallecidos Covid-19 en CAJAMARCA") +
  ggeasy::easy_center_title() + #centrar título
  theme(axis.text.x = element_text(angle = 90)) #rotar el label del eje x 
```

Gráfico de barras que contiene la cantidad de dosis aplicadas por meses

```{r}
ggplot(tabla1_vacunados, aes(x= añomes, y=vacunados)) + 
  geom_bar(colour = "black", fill = "darkseagreen", width = .8, stat = "identity") +
  xlab("Mes") + ylab("Cantidad de dosis aplicadas")  +
  ggtitle("Número de dosis aplicadas para el Covid-19 en CAJAMARCA") +
  ggeasy::easy_center_title() + #centrar título
  theme(axis.text.x = element_text(angle = 90)) + #rotar el label del eje x 
  scale_y_continuous(labels = scales::comma) #para que los números no estén en notación científica en el axis y
```


**3.2)**

Hallamos la tasa por 100 mil habitantes siguiendo la fórmula del Observatorio de la Violencia. Para ello, utilizamos la población proyectada para el 2021 en la región de Cajamarca, el cual es de 1455200 habitantes.

```{r}
pob <- 1455200

tabla2_positivos <- tabla1_positivos
tabla2_positivos$tasa <-  (tabla2_positivos$positivos/pob)*100000
tabla2_positivos <- as.data.frame(tabla2_positivos)
```

```{r}
tabla2_fallecidos <- tabla1_fallecidos
tabla2_fallecidos$tasa <-  (tabla2_fallecidos$fallecidos/pob)*100000
tabla2_fallecidos <- as.data.frame(tabla2_fallecidos )
```

```{r}
tabla2_vacunados <- tabla1_vacunados
tabla2_vacunados$tasa <-  (tabla2_vacunados$vacunados/pob)*100000
tabla2_vacunados <- as.data.frame(tabla2_vacunados)  
```

Gráfico de barras con la tasa de contagios por mes

```{r}
ggplot(tabla2_positivos, aes(x= añomes, y=tasa)) + 
  geom_bar(colour = "black", fill = "#DD8888", width = .8, stat = "identity") +
  xlab("Mes") + ylab("Tasa")  +
  ggtitle("Tasa de contagios por mes en CAJAMARCA") +
  ggeasy::easy_center_title() + #centrar título
  theme(axis.text.x = element_text(angle = 90)) + #rotar el label del eje x 
  scale_y_continuous(labels = scales::comma) #para que los números no estén en notación científica en el axis y
```

Gráfico de barras con la tasa de fallecidos por mes

```{r}
ggplot(tabla2_fallecidos, aes(x= añomes, y=tasa)) + 
  geom_bar(colour = "black", fill = "deepskyblue3", width = .8, stat = "identity") +
  xlab("Mes") + ylab("Tasa")  +
  ggtitle("Tasa de fallecidos por Covid-19 por mes en CAJAMARCA") +
  ggeasy::easy_center_title() + #centrar título
  theme(axis.text.x = element_text(angle = 90)) + #rotar el label del eje x 
  scale_y_continuous(labels = scales::comma) #para que los números no estén en notación científica en el axis y
```

Gráfico de barras con la tasa de vacunación por mes

```{r}
ggplot(tabla2_vacunados, aes(x= añomes, y=tasa)) + 
  geom_bar(colour = "black",  fill = "darkseagreen",width = .8, stat = "identity") +
  xlab("Mes") + ylab("Tasa")  +
  ggtitle("Tasa de vacunados por mes en CAJAMARCA") +
  ggeasy::easy_center_title() + #centrar título
  theme(axis.text.x = element_text(angle = 90)) + #rotar el label del eje x 
  scale_y_continuous(labels = scales::comma) #para que los números no estén en notación científica en el axis y
```

**3.3)**

Primero, creamos nuestra variable por quintiles de edad.

```{r}
#Creamos la variable grupo de edad
positivos_c=mutate(positivos_c,grupo_edad=
                  case_when( EDAD < 5 ~ "0 a 4 años",
                            5>=EDAD & EDAD<10 ~"5 a 9 años",
                            10>=EDAD & EDAD<15 ~"10 a 14 años",
                            15>=EDAD & EDAD<20 ~"15 a 19 años",
                            20>=EDAD & EDAD<25 ~"20 a 24 años",
                            25>=EDAD & EDAD<30 ~"25 a 29 años",
                            30>=EDAD & EDAD<35 ~"30 a 34 años",
                            35>=EDAD & EDAD<40 ~"35 a 39 años",
                            40>=EDAD & EDAD<45 ~"40 a 44 años",
                            45>=EDAD & EDAD<50 ~"45 a 49 años",
                            50>=EDAD & EDAD<55 ~"50 a 54 años",
                            55>=EDAD & EDAD<60 ~"55 a 59 años",
                            60>=EDAD & EDAD<65 ~"60 a 64 años",
                            65>=EDAD & EDAD<70 ~"65 a 69 años",
                            70>=EDAD & EDAD<75 ~"70 a 74 años",
                            75>=EDAD & EDAD<80 ~"75 a 79 años",
                            80>=EDAD & EDAD<85 ~"80 a 84 años",
                            85>=EDAD & EDAD<90 ~"85 a 89 años",
                            90>=EDAD & EDAD<95 ~"90 a 94 años",
                            95>=EDAD & EDAD<100 ~"95 a 99 años",
                            TRUE~ "más de 100"
                            ))

```

Gráfico de barras horizontales que contiene el porcentaje de contagios por grupo de edad y sexo

```{r}
ggplot(positivos_c, aes(x=grupo_edad,fill=SEXO))+
  geom_bar(position="fill")+ #fill para porcentaje
  xlab("Quinquenios de edad") + ylab("Porcentaje de Casos Covid-19 por sexo")  +
  labs(fill="Sexo") +
  ggtitle("Población Covid-19 en Cajamarca por grupos de edad") +
  ggeasy::easy_center_title() + #centrar título
  coord_flip() +
 # theme(legend.position='top')+
  scale_y_continuous(labels = scales::percent_format()) # Draw ggplot2 plot scaled to 100%
 
```


**3.4)**

Gráfico de barras horizontales con la cantidad de contagios por provincias

```{r}
positivos_c %>% 
  group_by(PROVINCIA) %>%
  summarise(contagios = n()) %>%
  
ggplot(aes(x=reorder(PROVINCIA, contagios),y= contagios) )+
  geom_bar(colour = "black",  fill = "#DD8888", width = .8, stat="identity")+ #fill para porcentaje
  geom_text(aes(label= round(contagios)),hjust = -0.5, size = 3.2,
                          position = position_dodge(width = 1),
                          inherit.aes = TRUE) +
  xlab("Provincias") + ylab("Cantidad de contagios")  +
  ggtitle("Cantidad de contagios por provincias en Cajamarca") +
  ggeasy::easy_center_title() + #centrar título
  coord_flip()  #gráfico horizontal

```

Gráfico de barras horizontales con la cantidad de fallecidos por provincias

```{r}
fallecidos_c %>% 
  group_by(PROVINCIA) %>%
  summarise(fallecidos = n()) %>%

ggplot(aes(x=reorder(PROVINCIA, fallecidos),y= fallecidos) )+
  geom_bar(colour = "black",  fill = "deepskyblue3", width = .8, stat="identity")+ #fill para porcentaje
  geom_text(aes(label= round(fallecidos)),hjust = -0.5, size = 3.2,
                          position = position_dodge(width = 1),
                          inherit.aes = TRUE) +
  xlab("Provincias") + ylab("Cantidad de fallecidos")  +
  ggtitle("Cantidad de fallecidos por provincias en Cajamarca") +
  ggeasy::easy_center_title() + #centrar título
  coord_flip()  #gráfico horizontal

```

Gráfico de barras horizontales con la cantidad de vacunados por provincias

```{r}
vacunados_c %>% 
  group_by(PROVINCIA) %>%
  summarise(vacunados = n()) %>%

ggplot(aes(x=reorder(PROVINCIA, vacunados),y= vacunados) )+
  geom_bar(colour = "black",  fill = "darkseagreen", width = .8, stat="identity")+ #fill para porcentaje
  geom_text(aes(label= scales::comma(vacunados)),hjust = -0.5, size = 3.2, #coma para los labels
                          position = position_dodge(width = 1),
                          inherit.aes = TRUE) +
  xlab("Provincias") + ylab("Cantidad de vacunados")  +
  ggtitle("Cantidad de vacunados por provincias en Cajamarca") +
  ggeasy::easy_center_title() + #centrar título
  coord_flip() + #gráfico horizontal
  scale_y_continuous(labels = scales::comma) 
```

**3.5)**

Gráfico pie con el porcentaje de fallecimientos de hombres y mujeres

```{r}
fallecidos_c %>% 
  group_by(SEXO) %>% 
  summarise(conteo = n()) %>%
  mutate(prop = conteo / sum(conteo)*100) %>%
  ggplot() +
  aes(x = " ", y = prop, fill = SEXO) +
  geom_bar(stat = "identity",width = 1,color="white")+coord_polar("y", start=0)+
  ggtitle("Porcentaje de fallecidos por sexo en Cajamarca") +
  ggeasy::easy_center_title() + #centrar título
  geom_text(aes(x = 1, label = paste(round(prop,2),"%")), position = position_stack(vjust = .5),color = "white",   size=4.5) + #texto 
  theme_void() 

```

Gráfico pie con el porcentaje de contagios de hombres y mujeres

```{r}
positivos_c %>% 
  group_by(SEXO) %>% 
  summarise(conteo = n()) %>%
  mutate(prop = conteo / sum(conteo)*100) %>%
  ggplot() +
  aes(x = " ", y = prop, fill = SEXO) +
  geom_bar(stat = "identity",width = 1,color="white")+coord_polar("y", start=0)+
  ggtitle("Porcentaje de contagios por sexo en Cajamarca") +
  ggeasy::easy_center_title() + #centrar título
  geom_text(aes(x = 1, label = paste(round(prop,2),"%")), position = position_stack(vjust = .5),color = "white",   size=4.5) + #texto
  theme_void() 

```

**3.6)**

Gráfico pie con el porcentaje de fallecimientos de hombres y mujeres por provincia

```{r}
fallecidos_c %>% 
  group_by(PROVINCIA, SEXO) %>%
  summarise(conteo= n())%>%
  mutate(prop = conteo / sum(conteo)*100) %>%

  ggplot( aes(x=" ", y=prop, group=SEXO, colour=SEXO, fill=SEXO)) +
  geom_bar(width = 1, stat = "identity") +
  coord_polar(theta="y", start=0) +
  facet_wrap(~PROVINCIA, ncol=5) + #permite hacer la división por provincias
  ggtitle("Porcentaje de fallecidos según sexo por provincias") +
  geom_text(aes(x = 1, label = paste(round(prop,1),"%")), position = position_stack(vjust = .5),color = "black",   size=2.8) + #texto
  theme_void()
```

Gráfico pie con el porcentaje de contagios de hombres y mujeres por provincia

```{r}
positivos_c %>% 
  group_by(PROVINCIA, SEXO) %>%
  summarise(conteo= n())%>%
  mutate(prop = conteo / sum(conteo)*100) %>%

  ggplot( aes(x=" ", y=prop, group=SEXO, colour=SEXO, fill=SEXO)) +
  geom_bar(width = 1, stat = "identity") +
  coord_polar(theta="y", start=0) +
  facet_wrap(~PROVINCIA, ncol=5) + #permite hacer la división por provincias
  ggtitle("Porcentaje de contagios según sexo por provincias") +
  geom_text(aes(x = 1, label = paste(round(prop,1),"%")), position = position_stack(vjust = .5),color = "black",   size=2.8) + #texto
  theme_void()
```


**3.7)**

Gráfico de barras con el porcentaje de dosis aplicadas según el número de dosis y el sexo

```{r}
ggplot(vacunados_c, aes(x=DOSIS,fill=SEXO))+
  geom_bar(position="fill")+ #fill para porcentaje
  xlab("Dosis") + ylab("Porcentaje de dosis")  +
  labs(fill="Sexo") +
  ggtitle("Porcentaje de dosis aplicadas en Cajamarca según número de dosis y sexo") +
  ggeasy::easy_center_title() + #centrar título
  coord_flip() +
 # theme(legend.position='top')+
  scale_y_continuous(labels = scales::percent_format()) # Draw ggplot2 plot scaled to 100%
```

**3.8)**


```{r}
colnames(tabla1_positivos) <- c("fecha", "número")
tabla1_positivos$tipo <- "positivos"

colnames(tabla1_fallecidos) <- c("fecha", "número")
tabla1_fallecidos$tipo <- "fallecidos"

base_final <- rbind(tabla1_positivos, tabla1_fallecidos)
```

Gráfico de líneas de tiempo que muestra la evolución de los positivos y fallecidos en Cajamarca

```{r}
base_final  %>%
  ggplot( aes(x=fecha, y=número, group=tipo, color=tipo)) +
    geom_line() +
    geom_point() +
    ggtitle("Evolución del Covid-19 en CAJAMARCA") +
    ylab("Número de personas")+ 
    ggeasy::easy_center_title() + #centrar título
    theme(axis.text.x = element_text(angle = 90)) + #rotar el label del eje x 
    scale_y_continuous(labels = scales::comma) #para que los números no estén en notación científica en el axis y

```




